【裁判字號】    89,訴,5323
【裁判日期】    900731
【裁判案由】    損害賠償
【裁判全文】
臺灣臺北地方法院民事判決  八十九年度訴字第五三二三號
    原      告    甲○○
    訴訟代理人    乙○○
                  陳淑貞律師
    被      告    丙○○      住台北市○○區○○街六一巷十二弄十五號
                  交通部台灣鐵路管理局  設台北市○○○路三號
    右  一  人
    法定代理人    丁○○      住台北市○○○路三號
    右  一  人
    訴訟代理人    蘇章巍律師
    複  代理人    謝宜伶律師
                  王秋芬律師
右當事人間請求損害賠償事件，本院判決如左：
    主      文
被告應連帶給付原告新台幣柒拾柒萬陸仟肆佰壹拾元及自民國八十九年十二月十三
日起至清償日止，按年息百分之五計算之利息。
原告其餘之訴駁回。
訴訟費用由被告連帶負擔十分之三，餘由原告負擔。
本判決第一項於原告以新台幣貳拾伍萬捌仟元供擔保後，得假執行。但被告交通部臺
灣鐵路管理局如於假執行程序實施前以新台幣柒拾柒萬陸仟肆佰壹拾元為原告預供
擔保，得免為假執行。
原告其餘假執行之聲請駁回。
    事      實
甲、原告方面：
壹、聲明：被告應連帶給付原告新台幣（下同）二百五十一萬二千八百四十二元，及
    自起訴狀繕本送達之翌日起至清償日止按年息百分之五計算之利息。原告願供擔
    保請准宣告假執行。
貳、陳述：
一、被告丙○○係被告交通部台灣鐵路管理局（下稱鐵路局）松山站虎林街平交道看
    柵工，於民國八十八年六月十一日七時五十七分，第二五一三次列車通過該台北
    市○○區○○街平交道（縱貫線基隆站起二十二公里三三三公尺松山－台北站間
    ）後，電鈴、警報裝置尚未停止鳴警及接近表示燈尚未熄滅，警示將會有列車續
    駛至，應尚不得將遮斷器升起，竟疏於注意提早將遮斷器升起，使當時等待在遮
    斷器前之原告所騎乘車號ＡＺＯ－四二五號之機車，於遮斷器升起時，通過平交
    道，遭當日北上第二一二八號電聯車急駛而至撞擊，致原告受有頸椎骨折、肋骨
    多處骨折、多處擦傷、右肩胛骨骨折、牙齒斷裂二顆、皮下氣腫之傷害。
二、被告丙○○因過失致原告受傷，並致原告受有下列之損害：
（一）醫療費用二十五萬七千九百九十四元：
  １、八十八年六月十一日至九十年二月二十日：十九萬八千三百九十七元（中央健
      康保險局支付明細表）
  ２、八十九年一月十日至九十年二月二十日：二萬八千零九十五元【台北醫學大學
      附設醫院（下稱臺北醫院）印製之明細表】。
  ３、八十九年一月十二日至八十九年三月十四日：一萬八千六百六十元（滋和堂中
      醫聯合診所之診療費單據）
  ４、九十年二月二十二日至九十年六月十五日：一萬二千八百四十二元（臺北醫院
      之醫療費用）。
（二）車資七萬八千九百二十元：
  １、八十九年一月十日至八十九年二月十五日：一萬八千五百一十五元（鐵路局取
      去單據，尚未賠償）。
  ２、八十九年二月十六日至九十年二月二十日：六萬零四百零五元。
（三）工作損失一百一十二萬元：
  １、原告於八十六年三月二十日起向房東謝文男承租坐落台北市○○路○段三九五
      巷六弄七號房屋開設「小胖子麵食館」，與姊姊共同經營，有房屋租賃契約及
      鄰長證明可稽，原告負責採買及主廚，每月營業收入扣除成本，個人工作所得
      平均七萬元以上，八十八年六月十一日因本件鐵路平交道車禍受傷住院醫治及
      復健，整整一年以上無法工作，上開麵食館只好由姊姊僱人繼續經營。
  ２、八十九年七月初原告體力較為恢復，但未痊癒，醫囑不能提重物、激烈運動，
      故衹能擔任零工跑堂，每月收入三萬元。
  ３、依上所述，原告得請求之工作損失金額如下：
    (1)八十八年六月十一日起至八十九年六月十日止一年期間每月七萬元，共計八
      十四萬元。
    (2)八十九年六月十一日起至九十年一月十日止七個月期間，每月薪資三萬元，
      共計損失二十八萬元。
（四）精神上損害賠償一百零五萬五千九百二十八元：原告受傷一年七個月以來，雖
      由鬼門關撿回一命，但歷經手術、復健，迄今尚未痊癒，繼續復健治療，恢復
      往日健康之日遙不可期，身心所受之創痛，家人陪同承受之煎熬磨難，罄竹難
      書，爰請求精神慰藉金一百零五萬五千九百二十八元。
三、被告鐵路局為被告丙○○之僱用人，依法應負連帶賠償之責任。
四、對被告抗辯所為之陳述：
（一）原告自八十八年六月十一日本件車禍受重傷，至八十九年三月七日醫生仍囑咐
      「需長期追蹤接受復健治療一年以上，不得搬重物，不得激烈運動」，可見症
      狀之嚴重，甚至九十年一月十日之診斷書亦如此囑咐，足資證明迄今猶未痊癒
      ，往返醫院接受醫療復健而花費計程車資之損害，被告依法應為賠償，被告抗
      辯僅願支付車禍後半年內之車資殊違事理，實無理由。
（二）原告係韓國華僑，自幼在父母所經營之餐廳成長，高中以前在店內半工半讀，
      畢業後則全職照顧餐廳生意長達六年，才外出就業學習，迨七十三年來台工作
      ，一直擔任東北韓國料理廚師，迄今年近四十，擔任主廚多年。自八十六年間
      租屋與姊姊王愛玲合夥開設「小胖子麵食館」，即因原告親自掌廚，研發調配
      適合國人口味菜色，口碑甚佳，媒體曾有採訪、報導。而「小胖子麵食館」係
      由原告擔任主廚及採買，主廚月薪五萬元，另補貼採買工資二萬元，姊姊、姊
      夫亦在店內分擔工作並學習。但主廚、採買均需高度廚藝、勞力及經驗之工作
      ，原告因本件車禍於八十八年六月十一日受傷後，頸椎、肋骨、右肩胛骨、手
      掌多處嚴重骨折，其後遺症迄今仍在，時有背痛、頭暈、手麻，醫囑「不得搬
      重物、不適激烈運動」（九十年一月十日診斷證明書），則對於原先依靠堅強
      體力久站掌廚手握大鍋鏟、奔走採忙、手提重菜之工作當然無法勝任，衹能短
      暫跑堂、輕鬆打雜，每月收入僅三萬元，故原告請求一年內無法工作之薪資每
      月七萬元及七個月期間減損工作能力收入差額每月四萬元，亦無不合。
（三）本件車禍發生之際，係被告鐵路局選任、監督看柵工，設置及管理平交道欄門
      不當，於未確認已無來往火車前，即提前升起柵欄，致因信任柵欄升起已可通
      行之人車魚貫而過，卻遭緊接而來之火車碰撞。故平交道之人車通行端以柵欄
      已否升起，與警鈴聲並無關聯，警鈴聲響之時間實兼有警示通行平交道之人車
      應謹慎之目的，易言之並非警鈴聲停止，人車才可通行。至被告指稱原告之機
      車應於車禍肇事之際：(1)停在黃色網線區「禁止臨時停車區」之外。
      (2)遵守「停、聽、看」，待警鈴與紅色燈號誌全停才可通行。惟上開答辯均已
      違反本件車禍現場平交道通行現況，毫無期待可能性，理由如下：
  １、該黃色網線區位於○○街道虎林街與平行道路之交岔路口，一般人車均行至柵
      欄前等侯柵欄升起。
  ２、平交道及相關燈誌、圍籬，交通管制區劃標誌等，均屬高度交通專業設計規劃
      之公共設置，一般民眾衹能依交通設施之現狀遵照當時人車情形行進或停止，
      根本無法期待任何人車有判斷能力或耐心等侯前車駛離黃線網狀區○○○道紅
      色號誌燈熄滅、警鈴聲停止才開始行進，縱使自己停止，阻礙後車通行，鄰近
      人車必然罵聲不絕、喇叭聲四起。
  ３、況本件車禍發生，乃因柵欄升起不當，並非人車通行不當，刑事確定判決詳加
      查證無誤，受害人車並無與有過失，此有自本案刑事偵查卷第十二、十三頁，
      鐵路警察局第一警務段松山所偵訊目擊證人陳健鋒、宋泉水等之筆錄可稽，事
      證明確，被告答辯並無理由。
參、證據：提出醫療單據、車資收據、廚師經歷表、拿手菜單、滋和堂中醫聯合診所
    醫葯費單據、臺北醫院自付額明細表、診斷證明書、房屋租賃契約書、鄰長聘書
    、證明書為證，並聲請訊問證人王愛玲及聲請向中央健康保險局查明原告自八十
    八年六月十一日在臺北醫院就診後，由健保給付之醫療費用明細。
乙、被告方面：
壹、被告鐵路局方面：
一、聲明：原告之訴駁回。如受不利判決，請准供擔保免為假執行。
二、陳述：
（一）原告請求醫療費用部分：
  １、台北醫院之醫療費用部分：
    (1)查原告提出台北醫院醫療費用收據所載之醫療費包括全民健保費用、部分自費
      負擔費用暨證明書費，其中絕大部分屬被告已支付龐大醫療費用後之復健階段
      費用，是否全屬醫療所必需，尚有疑義。至於原告請求逾健保「部分負擔」之
      醫藥費，或屬並未實際支出（例如已由全民健保支付，以及八十九年一月二十
      一日至同年二月三日、八十九年二月九日至同年月十九日、八十九年二月二十
      三日各筆金額之逾四○○元部分）、或屬證明書費（例如八十八年八月十一日
      、八十八年十二月廿日、八十九年三月六日、八十九年三月七日、八十九年三
      月十四日、九十年一月十日、九十年二月二十二日），均非因本件事故而生之
      損害，原告之請求殊有未合。
    (2)又該醫院復健科雖於九十年三月十三日校附醫歷字第○七九七號函附「病歷資
      料查詢意見會簽表」回覆鈞院，以「一、主要診斷：頸椎第七節骨折術後。
      右肩胛骨骨折。二、復健情形：患者因上述情形，『主訴』頸背部疼痛與緊
      繃以及手部酸麻，在頸部及背部施予熱敷、干擾波、超音波和放鬆肌肉等復健
      治療後，頸、背部疼痛減輕，但手部麻木仍無法解決。三、多久復健才能工作
      ：日前患者應可從事輕便工作，但復健只能減輕症狀，無法完全解決患者受傷
      後所遺留下的所有症狀」等語，可知該函係復健科而非神經外科之意見，神經
      外科應已就骨折妥善治療、骨折處應已癒合，原告如有殘存不適感，或屬受傷
      後難以百分之百回復至未曾受傷前原狀之遺憾，此觀復健科就「復健情形」之
      記載內容乃依據原告之「主訴」症狀而非經醫療儀器或醫術診斷而來者自明，
      是原告所請求之復健費用尚難認全屬醫療所必需。
    (3)依據鈞院向中央健康保險局函查台北醫院對於原告自八十八年六月十一日至九
      十年二月二十八日止就醫期間醫療費用明細，以及原告九十年三月五日提出之
      「台北醫學大學附設醫院收費金額一覽表」，可知健保給付部分為十九萬八千
      三百九十七元，自費部分為三萬六千七百零九元，扣除八十八年八月十一日、
      八十八年十二月二十日、八十九年三月六日、八十九年三月七日、八十九年三
      月十四日、九十年一月十日之證明書費計三千一百元，則原告因本件受傷所生
      醫療費用之損害額，充其量為二十三萬二千零六元（198,397元＋
      36,709元－3,100元＝232,006元）而被告已支付之醫療費用為三十三萬一千五
      百二十六元，顯已逾原告醫療費用部分之損害（姑不論原告並未實際支出之健
      保給付部分），是原告之請求於法不合。
  ２、滋和堂中醫聯合診所之醫療費用部分：
      查原告提出滋和堂中醫聯合診所之醫藥費單據，記載「水煎藥」、「傷科治療
      」字樣，或可證明原告付費之事實，惟未據說明其診治及用藥詳情，在原告主
      張於受傷後即持續於台北醫院接受長期密集診療、復健，且所請求醫療費已包
      括治療、藥品、復健費等之情況下，顯難謂原告至上開中醫診所診治係醫療所
      必需。
（二）原告請求計程車資部分：
      查原告於被告已支付初期住院、門診就醫、復健所需之龐大計程車資外，另再
      請求復健後期之鉅額計程車資部分，因原告身強體健、復原情況甚佳，並無初
      期因身心苦痛、不良於行而必須捨其原以機車作為交通工具或不能利用便捷之
      大眾運輸工具、必須一律以計程車代步等情形，其主張復健後期之鉅額計程車
      資既未證明其單據及支出之真正、所提出單據復未記載時間及起迄地點，難屬
      可採。何況，原告既主張自八十九年六月起繼續工作，顯見術後情形極佳，益
      徵已無早期搭乘計程車之必要情形。
（三）原告請求工作損失部分：查原告主張與胞姐共同經營「小胖子麵食館」，月平
      均工作所得為七萬元，自八十九年六月起每月收入三萬元，爰請求無法工作及
      工作後減少之損失云云，雖經其胞姐王愛玲到場作證，然查：
  １、王愛玲提出之收入帳冊非屬真正：證人王愛玲雖提出八十七年十月至八十八年
      十一月十六日之逐月收入帳，惟根據其記載，並未按日記載支出明細（原告謂
      每日至市場採買，所謂帳冊卻未記載採買費用），已大異於一般合夥經營、首
      重帳目清晰、依工分配之例，其八十八年六月份帳，竟然記載仍然給予原告全
      額之七萬元，且於六月十一日以後之經營收入絲毫不受擔任主廚之原告受傷而
      無法工作之影響，甚有過之而無不及，原告是否擔任主廚顯非無疑；其七月份
      帳則記載「華海三○、○○○，才買補華海一五、○○○」（當時原告仍住院
      接受治療中），此外，並無其他時間之帳目可稽，在在證明該屬私文書之帳冊
      係臨訟製作、並非真正。
  ２、王愛玲之證言與原告主張之事實有所出入：查原告主張其與胞姐合夥開小吃店
      ，受傷後由胞姐繼續僱人經營，合夥出資三十萬元，現退回十五萬元，目前也
      在餐飲業兼差打工等語（見九十年二月十三日、三月五日筆錄），與證人王愛
      玲證稱：伊之配偶自始即在店內工作、目前擔任主廚（此觀證人提出八十八年
      六月十一日以後由證人配偶掌廚期間之收入帳冊可知經營情形甚佳），原告則
      自八十九年八月起在店內幫忙，只做中午、月薪三萬元等語並不相符，足證原
      告之主張有所不實，殊非可採。
  ３、原告並無受傷一年內喪失全部工作能力之情形：又原告主張因本件事故，自八
      十八年六月十一日受傷至八十九年七月之一年餘期間均無法工作，迄八十九年
      八月起始至「小胖子麵食館」從事部分時間之工作，受有工作損失云云。惟查
      原告身強體健、復原情況甚佳，應無一年內均全然無法工作之情形，此觀原告
      提出八十九年三月七日之診斷證明書並無喪失工作能力之相關記載自明，原告
      迄未就出院後喪失及減損勞動能力、受有收入損失之事實舉證以實其說，其請
      求難謂有據。
  ４、原告工作後之收入減少與傷勢有無痊癒無關：查證人王愛玲謂原告自八十九年
      八月起中午用餐時間，在店內幫忙、月薪三萬元云云，如果屬實，則原告晚間
      並未在「小胖子麵食館」工作，其僅於中午時間在店內擔任打雜工作，純屬個
      人對於工作時間長短之選擇而已，其收入減少、自屬當然，顯非基於工作能力
      之減損所致之損害，其請求亦屬無據。
  ５、至於原告提出之廚師經歷表、拿手菜單等謂伊係具有專業能力之廚師，自幼生
      長學藝於父母所經營之餐廳，於「小胖子麵食館」掌廚及採買、胞姐及姐夫則
      在店內工作及見習，被告質疑其工作能力有所不合等語。然查被告係抗辯原告
      之高額所得失真失實，且請求之期間過長而非其不具備工作能力，原告自行書
      寫之經歷及「拿手菜單」既非國家考試認證之廚師執照，或經餐飲界之公認評
      鑑，焉能作為原告具備高額所得能力、因本件車禍而喪失或減少收入之證據？
      至於其胞姐既然與原告同樣生長於父母經營之餐廳，當然與原告相同、耳濡目
      染、應具足相當之餐飲經驗，如果「拿手菜單」之性質屬家常菜，則其姐夫因
      環境因素、立能擔任主廚，生意不受任何影響，原告之主張顯與事實有所出入
      而難輕採。又根據證人王愛玲稱每年有向國稅局申報綜合所得稅，惟鈞院向國
      稅局函調原告之八十七年、八十八年度綜合所得稅之申報資料，原告八十七年
      薪資所得為二十三萬一千元，八十八年薪資所得為三十一萬八千元，均與原告
      之主張不合。原告雖然主張「小胖子麵食館」經營甚佳，伊確有高額薪資所得
      云云，惟未據提出向國稅局申報之所得資料，難謂屬實；至於其實際營收及成
      本所得等情形應有稅捐機關可資核實查估。
（四）原告請求精神慰藉金部分：
      查原告因本件平交道意外事故而受傷，看柵工丙○○難辭其咎，為其僱用人之
      被告已於事故發生後立即致送慰問金七萬元，為原告所不否認，茲原告請求鉅
      額慰撫金，殊嫌過高。
（五）原告與有過失部分：
  １、按損害之發生或擴大，被害人與有過失者，法院得減輕賠償金額或免除之；民
      法第二百一十七條第一項定有明文。本件平交道事故之發生，丙○○固然難免
      疏失，惟原告因違反道路交通安全規則第一百零四條、第一百一十一條關於駕
      駛人接近平交道時，應「停、看、聽」警鈴及閃光號誌是否作響或顯示，確認
      鐵路兩方確無火車駛來時始得通過，以及在鐵路平交道前之黃色網線區不得臨
      時停車等規定、未能利用安全距離、避免事故之發生而同有重大過失，依刑事
      案卷內肇事現場相關設施、位置、距離、火車車速等（詳後述）觀之，如果原
      告遵守交通規則，即使丙○○有所過失，原告亦有相當之時間及空間足可避免
      本件不幸事故所造成損害之發生或擴大。
  ２、就肇事平交道之設置情形而論：肇事當時平交道之紅燈號誌（即接近表示燈）
      及警告鈴均屬正常，在第二五一三次下行列車通過該平交道時，第二一三八次
      上行列車隨後而至，警鈴及紅燈號誌均未因丙○○升起遮斷器而停止（參見卷
      附之照片及刑事判決書）。又遮斷器東側與車廂相距四公尺三十公分、西側相
      距三公尺六十公分，在遮斷器外之道路尚有四公尺五十公分之「黃色網線區」
      禁止臨時停車，因此，通行本案平交道之人、車如遵守「停、看、聽」之平交
      道要求及道路交通安全規則第一百零四、第一百一十一條等相關規定，應行暫
      停等候火車通過之位置係在與火車相距至少八公尺八十公分（道路東側）或至
      少八公尺十八公分（道路西側）之處。
  ３、就人、車應在「黃色網線區」外等候位置右前方之鐵絲網狀圍籬而言：其高度
      為二公尺十公分、離遮斷器西側之「停、看、聽」號誌五公尺，而火車高度為
      三公尺五十公分，超過網狀圍籬一公尺四十公分，換言之，通行本案平交道之
      人、車如遵守交通規則，停在「黃色網線區」外，距離火車八公尺以上之遠處
      ，除聽、看紅燈標誌及上、下行相繼通行而繼續鳴響之警告鈴之外，尚可看到
      右前方駛來之上行火車，縱使丙○○於下行列車通過後，隨即誤將遮斷器升起
      ，通行之人、車，亦有相當之時間及空間足可避免被火車撞擊之事故發生。
４、以上事證已堪認定原告與有重大過失，如鈞院認定被告應負賠償責任，請依法
      減輕或免除之。
（六）被告前於原告起訴前，已支付原告醫療費用三十三萬一千五百二十六元、車資
      三萬七千九百一十五元、慰問金七萬元，茲因查悉原告對本件車禍之發生亦與
      有過失，如鈞院仍認被告應負賠償責任，則被告依法就此部分主張抵銷。
三、證據：提出鐵路局九十一年一月三十日九十鐵運轉字第○七三八號函、照片、臺
    灣高等法院八十九年度上訴字第四二七九號刑事判決為證。
貳、被告丙○○方面：
    被告丙○○未於言詞辯論期日到場，亦未提出書狀作何聲明或陳述。
丙、本院依職權函詢臺北醫院原告之就診及復健情形，及向臺北市國稅局調閱原告申
    報所得稅之資料暨調閱八十八年度訴字第一二○八號業務過失致死案件全卷。
    理      由
甲、程序方面：
一、按當事人喪失訴訟能力或法定代理人死亡或其代理權消滅者，訴訟程序在有法定
    代理人或取得訴訟能力之本人，承受其訴訟以前當然停止；又第一百六十八條至
    第一百七十二條及前條所定之承受訴訟人，於得為承受時，應即為承受之聲明。
    他造當事人，亦得聲明承受訴訟；聲明承受訴訟，應提出書狀於受訴法院，由法
    院送達於他造，民事訴訟法第一百七十條、第一百七十五條、第一百七十六條分
    別定有明文。經查，被告鐵路局之法定代理人原為陳德沛，嗣於訴訟進行中之八
    十九年十一月一日變更為丁○○，新法定代理人丁○○遂於九十年一月八日提出
    書狀聲明承受訴訟，有行政院八十九年十一月六日台八十九人政力字第一九一五
    七七號函在卷可參，於法尚無不合，應予准許。
二、本件被告丙○○未於言詞辯論期日到場，無民事訴訟法第三百八十六條所列各款
    情形，依原告之聲請，由其一造辯論而為判決。
乙、得心證之理由：
一、原告主張：被告丙○○係被告鐵路局松山站虎林街平交道看柵工，於八十八年六
    月十一日七時五十七分，第二五一三次列車通過該台北市○○區○○街平交道後
    ，電鈴、警報裝置尚未停止鳴警及接近表示燈尚未熄滅，警示將會有列車續駛至
    ，應尚不得將遮斷器升起，竟疏於注意提早將遮斷器升起，使當時等待在遮斷器
    前之原告所騎乘車號ＡＺＯ－四二五號之機車，於遮斷器升起時，通過平交道，
    遭當日北上第二一二八號電聯車急駛而至撞擊，致原告受有頸椎骨折、肋骨多處
    骨折、多處擦傷、右肩胛骨骨折、牙齒斷裂二顆、皮下氣腫之傷害，並因而受有
    醫療費用二十五萬七千九百九十四元、車資七萬八千九百二十元、工作損失一百
    一十二萬元及精神慰藉金一百零五萬五千九百二十八元之損害。又被告鐵路局為
    被告丙○○之僱用人，依法應負連帶賠償之責任，爰依侵權行為法律關係請求被
    告應給付如訴之聲明所示等語。
二、被告丙○○迄未有任何聲明和主張，且未提出任何證據供本院審酌。被告鐵路局
    則以：(1)有關原告請求之損害額方面，就醫療費用部分，或屬並未實際支出，或
    屬證明書費，均非因本件事故而生之損害，且是否全屬醫療所必需，亦有疑義。
    又中央健康保險局給付之金額為十九萬八千三百九十七元，自付額則為三萬六千
    七百零九元，扣除證明書費三千一百元，則原告因本件事故受傷所生醫療費用之
    損害額充其量為二十三萬二千零六元，然被告鐵路局業已支付醫療費用三十三萬
    一千五百二十六元，已逾原告醫療費用部分之損害，原告自不得再請求。至滋和
    堂中醫聯合診所之醫藥費單據，並未據說明其診治及用藥詳情，在原告於受傷後
    即持續於台北醫院接受長期密集診療、復健，且所請求醫療費已包括治療、藥品
    、復健費等之情況下，原告至上開中醫診所所為之診療行為難謂係醫療所必需。
    又原告身強體健、復原情況甚佳，尚無需一律以計程車代步之情形，其主張復健
    後期之鉅額計程車資，既未證明其單據及支出之真正，所提出之單據復未記載時
    間及起迄地點，難屬可採。另證人王愛玲提出之收入帳冊非屬真正，且其證言亦
    與原告主張之事實有所出入，尚非可採。況原告之健康及復健情形，應無一年內
    均全然無法工作之情況。且原告工作後之收入減少，乃因原告工作之時間縮短，
    與其傷勢有無痊癒無涉。再者，被告鐵路局已於事故發生後立即致送慰問金七萬
    元，是原告請求鉅額慰撫金，尚嫌過高。(2)本件平交道事故之發生，被告丙○○
    固然難免疏失，惟原告因違反道路交通安全規則第一百零四條、第一百一十一條
    關於駕駛人接近平交道時，應「停、看、聽」警鈴及閃光號誌是否作響或顯示，
    確認鐵路兩方確無火車駛來時始得通過，以及在鐵路平交道前之黃色網線區不得
    臨時停車等規定、未能利用安全距離、避免事故之發生而同有重大過失，依民法
    第二百十七條規定，縱被告應負賠償責任，依法亦應減輕或免除之。(3)被告鐵路
    局於原告起訴前，已支付原告醫療費用三十三萬一千五百二十六元、車資三萬七
    千九百一十五元、慰問金七萬元等相關費用，是被告鐵路局就此部分自得主張抵
    銷等語置辯。
三、經查，被告丙○○係被告鐵路局松山站虎林街平交道看柵工，為從事看守鐵路平
    交道業務之人，本應注意列車或車輛通過平交道後，應確認相反方向及續行方向
    之接近電鈴、警報裝置已停止鳴警及接近表示燈熄滅時，始得開啟遮斷器之規定
    ，以維護平交道安全，詎於八十八年六月十一日七時五十七分，第二五一三次列
    車通過該台北市○○區○○街平交道（縱貫線基隆站起二十二公里三三三公尺松
    山－台北站間）後，電鈴、警報裝置尚未停止鳴警及接近表示燈尚未熄滅，警示
    將會有列車續駛至，應尚不得將遮斷器升起，依當時情形，亦無不能注意之情事
    ，竟疏於注意，提早將遮斷器升起，使當時等待在遮斷器前，由原告騎乘車號Ａ
    ＺＯ－四二五號之機車，於遮斷器升起時，通過平交道，遭當日北上第二一二八
    號電聯車急駛而至撞擊，致原告受有頸椎骨折、肋骨多處骨折、多處擦傷、右肩
    胛骨骨折、牙齒斷裂二顆、皮下氣腫之傷害等情，有診斷書及附於本院八十八年
    度訴字第一二○八號業務過失致死案卷之刑案現場平面圖、現場照片二十張可憑
    ，且為原告及被告鐵路局所不爭執，而被告丙○○於上開刑事案件偵查時亦自承
    於事發當日疏未注意蜂鳴器聲響，亦未注意警示燈，而將遮斷器升起，伊承認有
    過失等語（參上開刑事案卷八十八年七月十四日偵查筆錄），又被告丙○○因上
    開過失情事，業經本院及臺灣高等法院判處有期徒刑一年六月、緩刑四年確定在
    案一節，亦經本院調取上開刑事卷宗核閱屬實，是被告丙○○於執行業務時有過
    失，致原告受有前揭傷害，自堪認定。
四、按汽車行駛中，駕駛人看到鐵路平交道標誌或標線後，應即將速度減低至時速一
    五公里以下，接近平交道時，應依左列規定：一、鐵路平交道設有遮斷器或看守
    人員管理者，如遮斷器已開始放下或看守人員表示停止時，應即暫停，俟遮斷器
    開放或看守人員表示通行後，始得通過。如遮斷器未放下或看守人員未表示停止
    時，仍應看、聽鐵路兩方無火車駛來，始得通過。二、鐵路平交道設有警鈴及閃
    光號誌者，警鈴已響，閃光號誌已顯示，駕駛人應暫停俟火車通過後，看、聽鐵
    路兩方確無火車駛來，始得通過。如警鈴未響，閃光號誌未顯示，仍應看、聽鐵
    路兩方無火車駛來，始得通過；設有禁止臨時停車標誌、標線處所不得臨時停車
    ，道路交通安全規則第一百零四條第一項第一、二款、第一百十一條第三款分別
    定有明文。本件被告鐵路局另稱：原告因違反道路交通安全規則第一百零四條、
    第一百一十一條關於駕駛人接近平交道時，應「停、看、聽」警鈴及閃光號誌是
    否作響或顯示，確認鐵路兩方確無火車駛來時始得通過，以及在鐵路平交道前之
    黃色網線區不得臨時停車等規定而同有重大過失等語。查系爭事故發生當日該平
    交道（1）接近顯示、警音、閃光燈（2）柵欄上昇連鎖、電路功能等各項警報機
    能均正常等情，有台灣鐵路管理局八十八年六月十一日平交道事故會勘紀錄表附
    於前揭刑事案卷可稽。是肇事當時平交道之紅燈號誌（即接近表示燈）及警告鈴
    既均屬正常，在第二五一三次下行列車通過該平交道時，第二一三八次上行列車
    隨後而至，警鈴及紅燈號誌均未因丙○○升起遮斷器而停止。又遮斷器外之道路
    尚有「黃色網線區」禁止臨時停車，此有被告鐵路局提出之照片可佐，而原告亦
    不否認系爭事故發生前係停在黃色網線區內，僅辯稱：在這種平交道的柵欄情況
    下，不能期待機車騎士會遵守黃網線的規定等語，然按上開道路交通安全規則第
    一百零四條之規定，目的即是在於看守人員有疏失之情況下，駕駛人倘仍停、看
    、聽鐵路兩方有無火車駛來以決定是否通過平交道，即可減免事故之發生。同理
    ，遮斷器外之道路既有「黃色網線區」禁止臨時停車之設置，原告即應遵守該規
    定，以避免危險之發生，尚不得僅以上開情詞解免其責任。本件原告於接近平交
    道時，既未停、看、聽警鈴及閃光號誌是否作響或顯示，確認鐵路兩方確無火車
    駛來時始得通過，且將其所騎乘之機車臨時停在鐵路平交道前之黃色網線區，足
    認原告就本件事故之發生亦與有過失，原告辯以其並無過失一節自不足採，是被
    告鐵路局抗辯原告就損害之發生亦與有過失等語，核屬有理。本院斟酌兩造過失
    程度，認原告與被告丙○○之責任比例各為三分之一及三分之二。
五、按因故意或過失，不法侵害他人之權利者，負損害賠償責任；又不法侵害他人之
    身體或健康者，對於被害人因此喪失或減少勞動能力或增加生活上之需要時，應
    負損害賠償責任；另不法侵害他人之身體、健康者，被害人雖非財產上之損害，
    亦得請求賠償相當之金額；受僱人因執行職務，不法侵害他人之權利者，由僱用
    人與行為人連帶負損害賠償責任，民法第一百八十四條第一項前段、第一百九十
    三條、第一百九十五條第一項前段、第一百八十八條第一項前段分別定有明文。
    查本件原告因被告丙○○之過失行為致受有損害，而被告鐵路局為被告丙○○之
    僱用人，依前開條文所示，被告鐵路局自應與被告丙○○負連帶賠償責任。茲就
    原告之損害逐項論述如下：
（一）醫療費用部分：
  １、原告主張其自八十八年六月十一日起至九十年六月十五日止共計支付醫療費用
      六十萬零八百三十五元（含中央健康保險局業已支付之金額及滋和堂中醫聯合
      診所之醫療費用，參本院九十年七月二十四日言詞辯論筆錄）等語，並提出醫
      療費用單據、滋和堂中醫聯合診所醫葯費單據、北醫自付額明細表及醫療費用
      計算書為證，被告除就其中證明書費用，及中央健康保險局已經支付之部分，
      原告並未實際遭受損害，暨原告所為之醫療行為是否確實必要為爭執外，餘均
      不否認其真正。
  ２、按保險契約依其所保護之內容及填補者究為被保險人之具體損害或抽象損害，
      可分財產保險與人身保險、損害保險與定額保險；保險人代位權規定之立法意
      旨，乃在於防止被保險人於損害發生時，獲有不當得利之情形，而不當得利獲
      得之可能唯有以「填補具體損害原則」為先決要件，具體損害又以得以金錢計
      算之保險利益為前題，被保險人就其得以金錢計算之保險利益價值投保，於保
      險事故發生後，得依約向保險人請求填補其損害，一旦其損害被填補之後，其
      對第三人之損害賠償請求權，即應讓與保險人，不得再向該第三人請求損害賠
      償，否則即為不當得利。本件原告與中央健康保險局間所訂立之全民健康保險
      ，其雖係以原告即被保險人身體之完整不受侵害為其保護內容而屬於人身保險
      ，惟究其目的僅係在補償被保險人因治療疾病所產生之費用，換言之，係填補
      被保險人之具體損害，被保險人不得因疾病受治療而獲不當得利，故保險人代
      位權之規定於此亦得適用之，全民健康保險法第八十二條之規定亦同斯此旨。
      又全民健康保險契約之性質究屬定額保險或損害保險，絕不因加害於被保險人
      之被告是否為強制汽車責任保險之被保險人而有所差異，全民健康保險法第八
      十二條之規定，雖僅規定在強制汽車保險時，中央健康保險局得逕向投保強制
      汽車責任險之加害人之保險人代位請求，惟基於法律解釋之完整性，仍應認所
      有之全民健康保險，均有保險人代位權之適用。至上開規定之創設意義，應僅
      係在簡化求償途徑，要無排除其他保險人代位求償情況之意思。經查，本件原
      告請求關於臺北醫院之醫療費用，其中二十萬八千六百八十九元為中央健康保
      險局支付，則該部分之醫藥費請求權即移轉予中央健康保險局，原告自不得請
      求被告給付上開醫藥費用。又上開醫療費用單據中，其中八十八年八月十一日
      、八十八年十二月二十日、八十九年三月六日、八十九年三月七日、八十九年
      三月十四日、九十年一月十日之證明書費計三千一百元，亦非因本件之侵權行
      為所致，原告亦不得請求賠償。是以，本件原告就醫療費用之損害共計三十八
      萬九千零四十六元（000000－0000－000000＝389046）。至被告鐵路局雖稱：
      原告所為之診治及復健行為是否全屬醫療所必需，乃有疑義。且原告提出滋和
      堂中醫聯合診所之醫藥費單據，並未據說明其診治及用藥詳情，在原告於受傷
      後即持續於台北醫院接受長期密集診療、復健，且所請求醫療費已包括治療、
      藥品、復健費等之情況下，顯難上開至中醫診所診療之行為為醫療所必需等語
      。惟查，原告所受之傷害為頸椎骨折、肋骨多處骨折、右肩胛骨骨折等，本須
      接受復健治療，此觀諸臺北醫院於八十八年十一月十八日院附醫歷字第○三八
      七號函附之查詢竟見會簽表載明：「：：目前診治狀況：良好、骨折處均已
      癒合、頸椎骨折已經手術治療、牙業經牙科治療、目前仍有背痛、背部緊繃感
      及睡眠困難，仍在接受復健科治療」等語（參本院八十八年度訴字第一二○八
      號業務過失致死等案件第九十四頁），及卷附之臺北醫院九十年三月十三日校
      附醫歷字第○七九七號函附之查詢竟見會簽表載明：「患者因上述情形，主訴
      頸背部疼痛與緊繃以及手部酸麻，在頸部及背部施予熱敷，干擾波超音波和放
      肌肉等復健治療後，頸、背部疼痛減輕，但手部仍無法解決：：目前患者應可
      從事輕便工作：：」等語即明。又原告雖密集至臺北醫院復健診療，但西醫與
      中醫本有不同之診治方法及效果，況原告僅約一星期至滋和堂中醫聯合診所診
      療一次，並不密集，而被告鐵路局亦已給付八十八年七月二十六日至八十九年
      一月五日之中醫診療費用，顯見其之前就原告至中醫診所診療之行為並無意見
      ，是尚難謂原告上開診療行為非屬必需。被告鐵路局以前詞置辯，尚不足採。
（二）車資部分：原告主張除被告鐵路局業已支付之車資外，其自八十九年一月十日
      起至九十年二月二十日止，尚計花費計程車資七萬八千九百二十元等語，並提
      出計程車收據為證。被告固否認上開收據之真正，並辯稱原告復原情況甚佳，
      並無不良於行而必須一律以計程車代步之情形等語，然查，原告因系爭事故乃
      所受有頸椎骨折、肋骨多處骨折、多處擦傷、右肩胛骨骨折、牙齒斷裂二顆、
      皮下氣腫之傷害，雖經臺北醫院診療，但於九十年一月間「仍有時發背痛、頭
      暈、手麻、不得搬重物、不適激烈運動，現仍接受復健治療中」，有上開醫院
      之診斷證明書附卷可按，是原告以計程車代替擁擠不便之大眾交通工具，尚難
      謂無此必要。而原告提出之計程車收據，金額約在一百七十元至二百元間，且
      簽收之駕駛人、計程車號、簽名字跡均不相同，雖未載明時間及起迄點，但原
      告確實於八十九年一月間至九十年二月二十日止至臺北醫院密集診療復健，且
      有以計程車代步之必要，是原告主張其自八十九年一月十日至九十年二月二十
      日之期間受有上開車資之損害，尚屬可採。又被告鐵路局自原告受傷後迄今業
      已支付車資三萬七千九百一十五元一節，有原告不爭執其真正之鐵路局九十年
      一月三十日九十鐵運轉字第○七三八號函附卷足憑。是以，原告因系爭事故而
      受有計程車資之損害共計十一萬六千七百三十五元。
（三）工作損失部分：原告主張其原為「小胖子麵食館」之主廚，每月之收入平均七
      萬元，因本件鐵路平交道車禍受傷住院醫治及復健，致其一年無法工作，八十
      九年七月原告體力較為恢復，但未痊癒，醫囑不能提重物、激烈運動，故衹能
      擔任零工跑堂，每月收入三萬元，是原告自八十八年六月十一日起至八十九年
      六月十日止一年期間，每月薪資七萬元，共計損失八十四萬元。另自八十九年
      六月十一日起至九十年一月十日止七個月期間，每月薪資三萬元，共計損失二
      十八萬元等語。被告鐵路局就原告確實在上開小胖子麵食館工作一節並不爭執
      ，但否認原告有減損工作能力及有如此高之薪資（參本院九十年六月十一日言
      詞辯論筆錄）。經查，原告原為上開小胖子麵食館之老板並擔任主廚等情，有
      被告鐵路局不爭執其真正之台北市信義區中興里十一鄰鄰長盛蘇雲所出具之證
      明書附卷可證，參諸證人即原告之姊姊王愛玲證稱：伊與原告合開餐飲店，伊
      負責外場、收錢、收碗，原告是主廚、負責採買等工作等語，堪信原告主張其
      原為「小胖子麵食館」之主廚一節為真正。次查，證人王愛玲證稱：「我的薪
      水是三萬五千元，原告是五萬元。扣除薪水之後所剩的紅利再由二人平分，另
      外原告負責採買的部分我再給他二萬元。另外尚有我先生亦有幫忙店內處理雜
      務，薪水本來有二萬，後來慢慢升到三萬五。原告也是從三萬一直升到五萬元
      ，但在出車禍的前一年已經升到五萬元，但採買的部分一直都是二萬元。現在
      原告還是在店內幫忙，是從去年八月開始作，只做中午，我給她三萬元的薪水
      ，現在原告已經拆夥，原告也不再有紅利的收入。」而從證人王愛玲提出之帳
      冊觀之，從八十七年十月間起，確有因原告負責採買之工作而另支薪二萬元之
      紀錄，且自八十八年四月份起，原告因擔任主廚之工作而有支薪五萬元，且上
      開紀錄大都不是記載於最後一行，且與同頁之其他字跡相似，尚無臨訟製作之
      虞。至被告鐵路局指稱原告於八十八年七月份住院期間，該帳冊卻仍記載「華
      海三○、○○○，才買補華海一五、○○○」，足認該帳冊顯非真正等語，但
      查，該帳冊記載「華海三○、○○○，才買補華海一五、○○○」一語，係指
      八十八年六月份之進出帳，並非七月份，被告鐵路局顯有誤會。綜合上開各情
      ，堪認原告於受傷前每月之薪資平均為七萬元之事實為真實。再查，原告於八
      十八年六月十一日發生系爭事故後即以急診方式進入臺北醫院治療，八十八年
      六月十二日接受頸椎減壓手術，同時轉入加護病房，八十八年六月十九日轉入
      普通病房，八十八年八月十一日出院等節，有臺北醫院九十年一月十日出具之
      診斷證明書可稽，是原告因系爭事故致其在住院二個月期間無法工作堪可認定
      。又從臺北醫院於八十八年十一月十八日院附醫歷字第○三八七號函附之查詢
      竟見會簽表載明：「：：目前診治狀況：良好、骨折處均已癒合、頸椎骨折
      已經手術治療、牙業經牙科治療、目前仍有背痛、背部緊繃感及睡眠困難，仍
      在接受復健科治療」等語（參本院八十八年度訴字第一二○八號業務過失致死
      等案件第九十四頁），及卷附之臺北醫院九十年三月十三日校附醫歷字第○七
      九七號函附之查詢竟見會簽表載明：「患者因上述情形，主訴頸背部疼痛與緊
      繃以及手部酸麻，在頸部及背部施予熱敷，干擾波超音波和放肌肉等復健治療
      後，頸、背部疼痛減輕，但手部仍無法解決：：目前患者應可從事輕便工作：
      ：」等語觀之，足見原告自出院後迄八十八年十一月十八日（即臺北醫院回覆
      之日）診治狀況良好，骨折部分並已癒合，是自八十八年十一月十九日後原告
      已無不能工作之情形，僅是無法從事較為粗重、激烈之工作而已。至於頸、背
      部之疼痛與緊繃乃自原告出院後迄今即存在之症狀，而原告既自八十九年八月
      間即開始從事零工跑堂之工作，亦表示於八十九年八月以前原告即可從事輕便
      之工作，易言之，原告自八十八年十一月至八十九年八月間並未工作，乃係不
      為，而非不能。又原告自八十九年八月以後因擔任零工跑堂之工作，每月支領
      三萬元之薪資等情，業經證人王愛玲證述在卷，是原告自八十八年十一月十八
      日以後倘繼續工作，則其減少之工作收入為每月四萬元。故原告自八十八年六
      月十一日起至八十八年十一月十八日止完全無法工作之損失為三十六萬八千六
      百六十七元（70000×5＋70000×8/30＝368667元），另自八十八年十一月十
      九日起至九十年一月十日止之工作損失為五十四萬九千三百三十三元（40000
      ×13＋40000×22/30＝549333元），合計原告之工作損失為九十一萬八千元。
（四）精神慰藉金部分：按慰藉金之多寡，應斟酌雙方之身分、地位、資力與加害之
      程度及其他各種情形核定相當之數額。其金額是否相當，自應依實際加害情形
      與被害人所受之痛苦及雙方之身分、地位、經濟狀況等關係決定之，最高法院
      八十五年度台上字第四六○號判決可資參照。查本件原告因被告丙○○過失行
      為致受有前揭傷害，並因而造成原告時有頸、背部疼痛與緊繃，及手部麻木，
      須經長期復健方能減輕症狀，且無法完全解決患者受傷後所遺留之所有症狀一
      節，有臺北醫院函附之查詢意見會簽表可稽，肉體、精神自受極大痛苦，本院
      斟酌原告受傷情形、現仍繼續在小胖子麵食館擔任零工跑堂之工作，月薪三萬
      元，已經結婚並育有二子，被告丙○○為被告鐵路局之看守人員，已經結婚並
      育有三子等情，並兩造之身分、地位等實際狀況，認原告請求精神慰藉金一百
      零五萬五千九百二十八元尚屬過高，應以四十萬元為適當公允。
（五）綜上所述，原告因系爭事故所發生之損害，合計為一百八十二萬三千七百八十
      一元（389046＋116735＋918000＋400000＝0000000）。
六、再按損害之發生或擴大，被害人與有過失者，法院得減輕賠償金額或免除之，民
    法第二百十七條前段定有明文。查本件原告既未遵守道路交通安全規則第一百零
    四條、第一百一十一條之規定，就系爭事故之發生與有過失，依上開規定應減輕
    被告丙○○之賠償金額，是被告鐵路局辯稱本件事故之發生有過失相抵之適用，
    即屬可採。查原告與被告丙○○就本件事故之過失比例各為三分之一及三分之二
    ，而原告就本件車禍事故所受之損害總計一百八十二萬三千七百八十一元，依上
    開過失比例，被告應負擔一百二十一萬五千八百五十四元。又本件被告鐵路局業
    已支付醫療費用三十三萬一千五百二十六元、車資三萬七千九百一十五元、慰問
    金七萬元，經與上開金額抵銷後，被告尚應支付七十七萬六千四百一十三元。
七、從而，原告依侵權行為之法律關係請求被告應連帶給付七十七萬六千四百一十三
    元及自起訴狀繕本送達之翌日即八十九年十二月十三日起至清償日止按年息百分
    之五計算之利息，即有理由，應予准許。逾此部分之請求，即無依據，應予駁回
    。
八、假執行之宣告：
    原告及被告鐵路局陳明願供擔保，聲請宣告假執行或免為假執行，經核原告勝訴
    部分，合於法律規定，爰分別酌定相當之擔保金額宣告之；原告其餘假執行之聲
    請，因訴之駁回而失所依據，不予准許。
九、因本案事證已臻明確，兩造其餘主張陳述及所提之證據，均毋庸再予審酌，附此
    敘明。
十、結論：
    本件原告之訴為一部有理由，一部無理由，依民事訴訟法第三百八十五條第一項
    前段、第七十九條但書、第八十五第二項、第三百九十條第二項、第三百九十二
    條，判決如主文。
中      華      民      國     九十     年      七      月    三十一    日
                                            民事第五庭法      官  林秀圓
右為正本係照原本作成
如對本判決上訴，須於判決送達後廿日內向本院提出上訴狀
中      華      民      國    九十      年      四      月    三十一    日
                                                      法院書記官  陳嘉慧


司法院資訊處製作；財團法人民間司法改革基金會備份。
